臺灣高等法院臺中分院民事判決　　　　 95年度上易字第380號
上　訴　人　甲○○　　原住台中市○區○○路306巷10號5樓之
　　　　　　　　　　　　3
被 上訴 人　乙○○○
　　　　　　　　　　　　號
訴訟代理人　陳銘釗律師
上列當事人間請求返還保證金事件，上訴人對於中華民國95年9
月27日台灣台中地方法院95年度訴更字第3號第一審判決提起上
訴，本院於96年1月24日言詞辯論終結，並為判決如下：
    主  　　文
原判決關於駁回上訴人下開第二項之訴部分暨訴訟費用之裁判均
廢棄。
被上訴人應給付上訴人新台幣柒拾貳萬元及自民國九十五年七月
十三日起至清償日止，按年息百分之五計算之利息。
其餘上訴駁回。
第一、二審訴訟費用新台幣參萬貳仟貳佰元由被上訴人負擔拾分
之陸，即新台幣壹萬玖仟參佰貳拾元，餘新台幣壹萬貳仟捌佰捌
拾元由上訴人負擔。
    事實及理由
一、本件上訴人起訴主張：伊於民國（下同）93年9月17日向上
    訴人承租門牌號碼台中市○○路○段201號、201之2房屋（即
    士業大樓1、2樓，下稱系爭房屋），以經營台北紐約傢俱行
    ，租賃期間自93年11月1日起至94年10月30日止（自93年9月
    17日起至同年10月30日止為裝潢期，不計算租金），每月租
    金為新台幣（下同）35萬元，且另由伊提供105萬元作為押
    金之用，雙方並訂有房屋租賃契約書，且經公證，然因租賃
    期滿後，伊尚未交還系爭房屋，經被上訴人持上開公證書為
    執行名義（公證法第13條第1項第3款）聲請原審法院強制執
    行（94年度執字第49539號，遷讓房屋），然於執行程序進
    行中之94年12月22日，雙方達成協議暫緩執行，並約定由伊
    提供保證金120萬元（開立支票）予被上訴人，若伊於95年1
    月31 日前遷出，並點交系爭房屋予被上訴人，被上訴人即
    應將上開保證金全數不計利息返還伊。嗣伊業已依約於95年
    1月27 日搬遷完畢，並交付鑰匙（即鐵捲門遙控器）予被上
    訴人代理人吳城（即被上訴人之父）之受僱人蔡麗玲，完成
    系爭房屋之點交。詎被上訴人竟藉故以伊未回復原狀，並受
    有租金損失之事由拖延，拒不返還系爭保證金。按本件伊並
    未違約，被上訴人自無拒絕返還上開保證金之理，且縱認伊
    須負違反協議書之約定，然上開120萬元之違約金，亦屬過
    高，依民法252條規定，亦應予酌減，爰依兩造協議書之約
    定，請求返還上開保證金，為此提起本訴求為被上訴人應給
    付一百二十萬元，及自起訴狀繕本送達之翌日起至清償日止
    ，按年息5%計算之利息。並於本院上訴聲明求為：(一)原判決
    廢棄(二)被上訴人應給付上訴人新台幣一百二十萬元及自起訴
    狀繕本送達翌日起至清償日止，按年息百分之五計算之利息
    。(三)願供擔聲請宣告假執行。
二、被上訴人則以：依兩造所立系爭租賃契約第4條第5款後段：
    「乙方（即上訴人）於交還房屋時，並應負責回復原狀，清
    掃清潔絕無異議」之約定，上訴人即承租人於交還房屋時，
    即負有回復原狀之義務，上訴人於承租系爭房屋後曾為隔間
    裝潢，於交還系爭房屋時，自應將該裝潢隔間拆除，以回復
    承租前之原狀。嗣於強制執行程序進行中雙方之協議，僅係
    將系爭房屋交還之時間延後而已，上訴人依租賃契約上開約
    定所負回復原狀之義務，並未因之消滅。然上訴人遲於95年
    2 月2日始將賣場傢具遷出系爭房屋，並未依約於95年1月31
    日前將系爭房屋內加裝之隔間裝潢回復原狀點交於被上訴人
    。經被上訴人一再催促，始於同年3月3日著手拆除系爭房屋
    內之隔間裝潢，於同年3月6日清運完成。是上訴人既有違上
    開協議書約定之情事，被上訴人自得依上開協議書之約定沒
    收其所交付之120萬元（即支票已兌現），自勿庸返還。又
    上訴人占用系爭房屋而致被上訴人自租賃期滿之日起至系爭
    房屋隔間裝潢拆除清運為止之4個月又7日期間（註：即自93
    年10月311日起至94年3月6日止），無法使用收益系爭房屋
    。若以上訴人承租系爭房屋之每月租金35萬元計算，被上訴
    人之租金損失額即高達148萬1千元，另加上上訴人於租賃期
    間對於系爭房屋所造成之19項損壞，修復金額亦已達6萬5千
    元，上開損失金額合計實已高於系爭保證金額。是以，縱認
    被上訴人無權沒收系爭保證金，然被上訴人尚得以上開損失
    金額抵銷系爭保證金全部等語資為抗辯。並於本院答辯聲明
    求為判決駁回上訴，如受不利之判決願供擔保得免為假執行
    。
三、經查兩造於93年9月17 日訂有房屋租賃契約書，由上訴人承
　　租被上訴人出租之系爭房屋，租賃期間自93年11月1日起至
  　94年10月30日止，每月租金35萬元，然因上訴人租賃期滿後
  　，並未交還系爭屋房，經被上訴人持公證書向本院聲請強制
  　執行，於程序進行中之94年12月22日，雙方同意上訴人遲至
    95 年1月31日交還系爭房屋予被上訴人，上訴人因之交付面
    額120 萬元之支票1紙（發票人為台灣省合作金庫台中支庫
    、發票日94年12月22日，已兌現）予被上訴人收受，以擔保
    上開義務之履行。嗣於94年3月6日上訴人始將系爭房屋上訴
    人所為之房間隔間裝潢拆除清運完畢等事實，業據兩造所不
    爭執（見原審卷95年度訴更字第3號卷第33頁），並有卷附
    之系爭房屋租賃契約書、公證書、協議書影本各1紙可稽（
    見原審卷95年度訴字第1056號卷第7至11頁，13頁至14頁）
    ，自堪信為真實。是以，本件茲應先予審究者，厥為上訴人
    所交付之上開120萬元，僅係擔保上訴人於95年1月31日交還
    系爭房屋（不必回復原狀）而已，抑或擔保除交還房屋之外
    ，尚擔保上訴人須將因承租所為之隔間裝潢拆除以回復原出
    租時之狀態？查本件系爭房屋之原租賃期限係於94年10月30
    日期滿，嗣於屆期後強制執行程序進行中之94年12月22日雙
    方達成協議，被上訴人同意於上訴人交付120萬元後，將交
    還系爭房屋之期限遲至95年1月31日等事實，已如上述。按
    系爭房屋每月之租金為35萬元，依系爭租賃契約第4條第5款
    後段之約定被上訴人原即負有於交還房屋時，應回復原狀之
    義務，上訴人如按期搬離既負有上開義務，則延遲搬遷，出
    租人即被上訴人自不能立於更不利之地位？。足見，上開協
    議書之性質係兩造就有關租賃期限由94年10月30日延至95年
    1月31日之債之關係內容變更之契約。而依債之關係內容變
    更契約（即債務變更契約）之基本精神，其與變更前原始債
    之關係係屬同一債之關係，亦即其同一性維持不變，故除變
    更之部分外，原始債之關係之其餘內容持續有效，僅遭受變
    更之部分，當事人須受變更後內容之拘束，不得再就變更前
    之內容有所主張。準此，本件上訴人於交還系爭房屋時，應
    負回復原狀之義務，並未因上開協議書之訂立，而有所變更
    。換言之，上訴人於95年1月31日交還系爭房屋時，仍負有
    回復原狀之義務，而非僅將房屋交還即已足。而上開上訴人
    所交付之120萬元即為擔保，上訴人應於95年1月31日按期於
    回復原出租狀態之下交還系爭房屋。具被上訴人主張上開
    120萬元僅係擔保上訴人按時於95年1月31日交還房屋，並不
    擔保回復原狀，自無可採。
四、本件上訴人雖又主張被上訴人於94年12月22日後，又要求不
    必拆除隔間裝潢，並舉證人唐銘煌為證。按上訴人此項主張
    如屬實，核其性質，係屬上訴人即承租人交還房屋時回復原
    狀義務內容之變更，此項債務變更之契約，依上開說明，須
    經兩造之合意。查證人唐銘煌係一貨車司機，自己經營貨車
    ，為上訴人於95年1月27日前至系爭房屋載運傢具乙情，業
    據上訴人陳明，並為證人唐銘煌於原審證述無訛（見原審95
    年度訴更字第3號卷第34頁）。足見證人唐銘煌並非系爭租
    賃契約當事人，其亦未就租賃契約之內容（於本件為交還房
    屋）之變更獲有上訴人之授權。是以，姑且不論，證人唐銘
    煌雖於原審證述：「於95年1月24、25日，吳城（被告之父
    ，為本件有關系爭協議書之訂立、履行，為被上訴人之代理
    人）曾經在走廊遇到我問我說，有沒有這家廠商上游的電話
    ，吳城說想要繼續經營傢俱，問我是否願意留下來幫忙，要
    我提供一些傢俱上游廠商的電話號碼。」等語（見原審卷95
    年訴更字第3號卷第35頁）是否屬實，均難以上開證詞認定
    被上訴人同意不必拆除隔間裝潢。是以證人唐銘煌之證詞亦
    難為上訴人有利之證據。是以本件系爭租賃契約之承租人即
    上訴人於95年1月31日交還房屋時，仍負有拆除隔間裝潢之
    回復原狀義務。
五、再查，民法第二百五十條第一項、第二項規定：「當事人得
    約定債務人於債務不履行時，應支付違約金。違約金除當事
    人另有訂立外，視為因不履行而生損害之賠償總額。其約定
    如債務人不於適當時期或不依適當方法履行債務時，即須支
    付違約金者，債權人除得請求履行債務外，違約金視為因不
    於適當時期或不依適當方法履行債務所生損害之賠償總額。
    」，本件協議書第壹條之記載：「若乙方（上訴人）未能於
    上開期日前搬遷房屋點交予甲方（被上訴人），則上開款項
    （120萬元）由甲方沒收，乙方不得請求返還，…」（見原
    審95年度訴更字第1056號卷第13頁），上開上訴人交付之12
    0萬元款項既係載明上訴人不按約定期限搬遷房屋點交予被
    上訴人時，應由被上訴人沒收（搬遷點交尚包含回復原狀之
    義務已如上述），足見上開120萬元款項具有違約金之性質
    ，且係債務人（上訴人）不於相當時期履行債務所生損害賠
    償總額之預定。茲上訴人既未於約定之期限內履行回復原狀
    之義務，被上訴人自得主張沒收上開違約金。惟約定之違約
    金額過高者，法院得減至相當之數額，民法第二百五十二條
    訂有明文。又「當事人約定契約不履行之違約金過高者，法
    院固得依民法第二百五十二條以職權減至相當之數額，惟是
    否相當仍須依一般客觀事實、社會經濟狀況及當事人所受損
    害情形，以為酌定標準」（最高法院49年台上字第807號判
    例）。查本件上訴人依約本應於94年10月30日將系爭房屋回
    復原狀交還上訴人，惟上訴人迄95年3月6日始完全履行完畢
    ，遲延4個月又7天，被上訴人此段期間房屋無法自行利用或
    出租於他人所受相當於房租之損失達148.1666萬元（計算公
    式35萬4＝140萬，35萬7/30＝8.1666萬，140萬＋8.166
    6萬＝148.1666萬），又被上訴人主張上訴人拆除過程造成
    被上訴人房屋損害迄今未修復，預估修理金額為4萬7千元，
    業經提出估價單一紙為證（見原審卷第57頁），上訴人之損
    失粗估即達1,528,666元，惟上訴人在原租賃契約中所交付
    之保證金 (押租金)105 萬元已遭被上訴人沒收，有租賃契
    約為證，且為兩造所不爭執（見原審卷第9頁）。本院審酌
    兩造契約履行之情況，上訴人違約之程度，社會目前之經濟
    狀況及被上訴人所受之損害等因素，認以核准違約金48萬元
    （即酌減違約金72萬元）為適當，是以上訴人得請求返還依
    協議書所交付120萬元其中之72萬元。
六、綜上所述，本件上訴人之請求中應予准許者為72萬元及法定
    遲延利息（自起訴狀繕本送達被上訴人之翌日即95年7月13
    日起算至清償日止）。逾此範圍之請求，為無理由者，不應
    准許。此部分被上訴人之訴既已駁回，其假執行之聲請，亦
    失所附麗，應併予駁回。上訴人就上開逾72萬元本息部分，
    提起上訴，請求將原判決此部分廢棄，改判准如上訴聲明所
    示，亦無理由，應予駁回。至上開應准許部分（即72萬元本
    息部分），上訴人之上訴為有理由，原審駁回上訴人此部分
    之請求係有不當，應將原判決此部分廢棄，改判准如上訴人
    之請求。（惟本判決核准之金額為72萬元本息，未逾150萬
    元，被上訴人不得上訴三審，一經判決即告確定，上訴人可
    立即聲請強制執行，此部分即無宣告假執行之必要，原審駁
    回此部分假執行之聲請，理由雖有不同，結論則無不當，仍
    應予之維持，而無一併廢棄之必要。）
七、本件將證事實已臻明瞭，兩造其餘攻擊防禦方法與判決之結
    果已不生影響，乃不一一詳為審酌，併此敘明。
八、據上論結，本件上訴為一部有理由，一部無理由，依民事訴
    訟法第四百四十九條第一項，第四百五十條，第七十九條判
    決如主文。
中　　華　　民　　國　　96　　年　　1 　　月　　31　　日
                  民事第六庭    審判長法　官　袁再興
                                      法　官  盧江陽
                                      法　官  吳惠郁
以上正本係照原本作成。
不得上訴。
                                      書記官　林水濱
中　　華　　民　　國　　96　　年　　2 　　月　　2 　　日
                                                      Ｃ
